【裁判字號】    99,勞簡上,5
【裁判日期】    990729
【裁判案由】    給付薪資等
【裁判全文】
臺灣士林地方法院民事判決             99年度勞簡上字第5號
上  訴  人  乙○○
訴訟代理人  蕭守厚律師
被 上訴 人  千翔保全股份有限公司
法定代理人  丙○○
訴訟代理人  甲○○
上列當事人間請求給付薪資等事件，上訴人對於民國98年10月21
日本院內湖簡易庭98年度湖勞簡字第31號第一審判決提起上訴，
本院管轄之第二審合議庭於民國99年7 月15日言詞辯論終結，判
決如下：
    主  文
上訴駁回。
第二審訴訟費用由上訴人負擔。
    事實及理由
一、上訴人主張：伊自民國97年1 月8 日起，受僱於被上訴人，
    擔任保全人員。任職期間，於97年7 月輪調至臺北市○○路
    ○ 段443 號至449 號仁愛名廬大廈（下稱仁愛名廬）。97年
    7 月28日凌晨2 時30分許，伊在仁愛名廬值勤，未有任何不
    當行為，卻遭住戶林郁智辱罵、出手毆打及搶奪手錶，雙方
    發生糾紛。伊雖與住戶發生口角及肢體衝突，但糾紛之發生
    不可歸責於伊，縱有違反工作規則之情事，情節亦非重大。
    詎被上訴人竟於同日以伊「值勤時睡覺遭住戶糾正，與住戶
    發生重大衝突」為由，違法終止勞動契約。前開終止不生效
    力，經伊向被上訴人請求回復工作未果，乃於98年1 月9 日
    依據勞動基準法第14條第1 項第5 款、第6 款終止勞動契約
    。伊於終止前，多次提出勞務給付，均遭被上訴人拒絕受領
    ，致無從提供勞務，故被上訴人仍應給付伊勞務報酬，被上
    訴人卻自97年7 月29日起至98年1 月9 日止，均未給付薪資
    ，共計積欠伊新臺幣（以下同）13萬5,833 元之薪資。而伊
    終止雙方勞動契約時，工作年資為1 年又2 日，平均工資為
    2 萬2,852 元，被上訴人依法應給付伊資遣費2 萬5 千元，
    為此，依勞動契約之法律關係及勞動基準法第14條第4 項準
    用同法第17條規定，請求被上訴人給付積欠之薪資及資遣費
    ，合計16萬833 元，並自起訴狀繕本送達之翌日起至清償日
    止按年息百分之5 計算之利息等語。原審駁回上訴人之請求
    ，上訴人不服提起上訴，於本院聲明：(一)原判決廢棄。(二)上
    開廢棄部分，被上訴人應給付上訴人16萬833 元，及自97年
    7 月29日起至清償日止按年息百分之5 計算之利息。(三)第一
    、二審訴訟費用由被上訴人負擔。
二、被上訴人則以：上訴人於97年7 月28日值勤時與住戶發生重
    大衝突，違反被上訴人內部「現場勤務整飭紀律要項」第2
    項及「員工定期勞動契約書」第5 條第2 項第12款之規定，
    且情節重大。另上訴人患有精神疾病，應徵時填載履歷未勾
    選身心障礙事項，於訂立勞動契約時未告知被上訴人，被上
    訴人得依據勞動基準法第12條第1 項第1 款、第4 款終止勞
    動契約，上訴人不得請求給付資遣費。又上訴人於97年7 月
    31日接獲開除通知，遲至98年1 月9 日始依據勞動基準法第
    14條第1 項第6 款終止勞動契約，已罹於同條第2 項規定之
    短期時效。而上訴人雖曾請求回復工作，但未至被上訴人公
    司處所上班及提供勞務，亦不得請求被上訴人給付97年7 月
    29日起至98年1 月9 日止之薪資等語置辯，故請求駁回上訴
    ，並命上訴人負擔上訴訴訟費用。
三、兩造不爭執事項：
  (一)上訴人患有精神疾病，領有殘障手冊，並於97年1 月4 日填
    寫個人履歷資料卡，其中特殊身份本人是否領有身心障礙手
    冊欄勾選「否」，嗣經被上訴人面試自97年1 月8 日起受僱
    於被上訴人，雙方成立勞動契約，被上訴人並指派前往位於
    臺北市○○路○ 段443 號至449 號仁愛名廬大廈擔任保全人
    員。被上訴人於97年1 月8 日申報上訴人加保勞工保險，勞
    工保險局則自上訴人加保起，按月將上訴人由政府補助之保
    險費依規定以勞工身心障礙被保險人政府補助保險費清單通
    知被上訴人。
  (二)被上訴人就上訴人所任之保全工作曾頒布現場勤務紀律整飭
    要項，此屬於被上訴人工作規則之內容，且其項次02規定：
    值勤睡覺者開除革職。項次05規定：值勤態度惡劣與住戶或
    幹部發生衝突者大過1 次或開除革職。
  (三)上訴人於97年7 月28日凌晨2 時30分許，在仁愛名廬與住戶
    林郁智發生口角糾紛並演變為肢體衝突，雙方均受有體傷，
    其中上訴人受有背部挫擦傷（6x6 公分）及四肢多處挫傷紅
    腫（左前臂擦傷及挫傷2 處5x0.3 公分、0.8x0.8 公分、右
    手擦傷1x0.5 公分、左手擦傷1x0.8 公分、左手手腕瘀血3x
    3 公分、左肘擦傷及挫傷0.5x0.5 公分）之傷害，住戶林郁
    智則未曾提出驗傷單，嗣被上訴人公司於當日即以2008年7
    月28日2008年翔南字第0807280001號號函以「值勤時睡覺遭
    住戶糾正、與住戶發生重大衝突」為由，將上訴人開除革職
    ，該函於97年7 月31日到達上訴人，被上訴人則未再給付上
    訴人97年7 月29日以後之薪資。
  (四)上訴人於97年9 月5 日在臺北市大安區行政中心10樓與住戶
    林郁智就前開口角糾紛演變為肢體衝突事件致雙方受有體傷
    達成和解，由住戶林郁智賠償上訴人3 萬6 千元，並承諾互
    不追究刑事責任。
  (五)上訴人曾於97年10月14日中華民國勞資關係協進會處理勞資
    爭執協調會時及97年11月12日臺北市政府勞資爭議調解會時
    ，請求被上訴人回復其工作遭被上訴人拒絕，嗣上訴人於98
    年1 月9 日，在臺灣臺北地方法院98年度北勞簡字第18號事
    件審理中具狀以被上訴人於97年7 月28日非法終止雙方勞動
    契約有損上訴人權益為由，依據勞動基準法第14條第1 項第
    6 款規定終止勞動契約，該意思表示於當日到達被上訴人。
  (六)本件上訴人適用勞工退休金條例所規定之勞退新制，上訴人
    如得請求被上訴人給付遣費其月平均工資兩造同意以2 萬2,
    852 元計算。
四、本件經依民事訴訟法第270 條之1 第1 項第3 款規定，整理
    並協議簡化爭點後，兩造同意協議簡化後之爭點為（本院卷
    第4 頁、第5 頁）：
  (一)上訴人97年7 月28日服勞務時與住戶林郁智發生口角糾紛及
    肢體衝突，其違反工作規則情節是否重大？被上訴人得否據
    以未經預告終止雙方勞動契約（是否符合解僱最後手段性原
    則）？
  (二)前開終止若非合法，上訴人自97年7 月29日起至98年1 月9
    日止未實際為被上訴人提供勞務，是否得向被上訴人請求該
    期間之薪資？上訴人該期間每月可領取之薪資數額為何？上
    訴人就此請求被上訴人給付13萬5,833 元，有無理由？
  (三)被上訴人何時向上訴人表示上訴人患有精神疾病未於填寫履
    歷表時告知而不經預告終止兩造勞動契約？是否已逾30日之
    除斥期間？被上訴人以此為由，終止兩造勞動契約是否合法
    有效？
  (四)上訴人於98年1 月9 日以上訴人不回復其工作權為由，依勞
    動基準法第14條第1 項第6 款終止兩造勞動契約，可否事後
    再補充以被上訴人未按月給付薪資，而依同條項第5 款終止
    兩造勞動契約？其據以主張終止兩造勞動契約，是否已逾30
    日之除斥期間？終止是否合法有效？
  (五)上訴人工作年資為何？其主張工作年資為1 年又2 日，並據
    以請求被上訴人給付資遣費2 萬5 千元有無理由？
五、本院之判斷：
  (一)兩造勞動契約已於97年7月28日終止：
    (1)按勞工違反勞動契約或工作規則，情節重大者，雇主得不
      經預告終止契約，勞動基準法第12條第1 項第4 款定有明
      文。
    (2)上訴人有違反工作規則之情事：
      1.查被上訴人就所屬保全人員應遵守之紀律，曾頒布現場
        勤務紀律整飭要項，而屬於被上訴人工作規則之內容，
        其中項次05規定：值勤態度惡劣與住戶或幹部發生衝突
        者大過1 次或開除革職，此為兩造所不爭執，並有被上
        訴人提出之現場勤務紀律整飭要項影本為憑（見原審卷
        第25頁），應堪信為真。
      2.又上訴人自97年1 月8 日起受僱於被上訴人，雙方成立
        勞動契約，並受指派前往位於臺北市○○路○ 段443 號
        至449 號仁愛名廬大廈擔任保全人員，嗣於97年7 月28
        日凌晨2 時30分許，在仁愛名廬與住戶林郁智發生口角
        糾紛並演變為肢體衝突，致雙方均受有體傷，其中上訴
        人受有背部挫擦傷（6x6 公分）及四肢多處挫傷紅腫（
        左前臂擦傷及挫傷2 處5x0.3 公分、0.8x0.8 公分、右
        手擦傷1x0.5 公分、左手擦傷1x0.8 公分、左手手腕瘀
        血3x3 公分、左肘擦傷及挫傷0.5x0.5 公分）之傷害，
        住戶林郁智則未曾提出驗傷單等情，此為兩造所不爭執
        ，並與上訴人及住戶林郁智於另案刑事案件警詢中之陳
        述大致相符（見本院卷第22頁至第23頁、原審卷第49頁
        至第52頁、第85頁至第87頁），另與證人即住戶林郁智
        於原審證述雙方先口角後發生肢體衝突，伊亦有受傷等
        情節一致（見原審卷第63頁至第64頁），且有記載上訴
        人受傷情形之臺北市立聯合醫院診斷證明書影本（見原
        審卷第20頁至第21頁、第53頁）、記載上訴人與住戶林
        郁智均因上述糾紛受體傷之臺北市大安區調解委員會調
        解書影本（見原審卷第9 頁）附卷可資佐證，亦堪信為
        真實。
      3.上訴人與住戶林郁智發生口角衝突，係起因於住戶林郁
        智質疑上訴人深夜值勤大樓大門未關，此由上訴人於97
        年8 月4 日警詢時自承：伊為仁愛名廬的保全人員，當
        時該棟住戶林郁智多次要求伊將大樓大門完全關閉，伊
        因此事與其起口角等語（見原審卷第52頁）、住戶林郁
        智於97年8 月20日警詢時指稱：當時伊請上訴人關大門
        ，上訴人認伊在找他麻煩等語即明（見原審卷第49頁反
        面、第50頁）。
      4.林郁智為仁愛名廬大廈住戶，基於大廈安全理由，要求
        上訴人深夜關閉大門，應屬合理。上訴人遇此，本應基
        於職責及服務精神，積極配合。詎其不此之途，反因此
        細故與住戶林郁智發生口角爭執，參酌上訴人罹患精神
        疾病，個性好辯，曾因戒酒住院，住院時行為問題多，
        常與病友發生衝突，95年間有毆打病友之紀錄，有臺北
        市立聯合醫院松德院區轉床病歷摘要影本附卷可查（見
        原審卷第83頁），足知上訴人在事發時，情緒並非穩定
        ，處於容易與人發生衝突之狀態。據此，仁愛名廬住戶
        林郁智於98年8 月20日警詢指稱：上訴人認為伊在找他
        麻煩，說伊罵他，要伊與他一起去找主委，之後就忽然
        抓狂，…然後伊就與上訴人發生扭打等語（見原審卷第
        50頁），即與上訴人之行為模式相符，應屬可信。堪認
        上訴人及住戶林郁智發生糾紛，與上訴人因好辯、與人
        發生衝突之性格及執勤時情緒不穩而態度惡劣，尚非毫
        無關連。上訴人主張該糾紛純係住戶林郁智挑釁所致，
        非可歸責於上訴人，並非可採。
      5.上訴人依上開工作規則，應不得於值勤時態度惡劣與住
        戶發生衝突，其竟因就大樓大門未關之問題遭住戶林郁
        智質疑時，無法適當處置，於值勤時與住戶林郁智發生
        口角，嗣演變為肢體衝突，造成雙方身體受傷，應認上
        訴人確有值勤態度惡劣與住戶發生衝突之情事無訛，其
        違反前開工作規則，已堪認定。
      6.至上訴人與住戶林郁智之口角衝突，嗣經臺北市大安區
        調解委員會調解結果，雖係由住戶林郁智賠償上訴人3
        萬6 千元，有該會調解書影本在卷可查（見原審卷第9
        頁）。然糾紛調解之結果，常係相互讓步而來，讓步之
        原因所在多有，其中為免涉訟麻煩意在息訟者，並非罕
        見。據此，證人即住戶林郁智於原審到庭證稱：上訴人
        狀況特殊，伊不願再扯，賠給上訴人的3 萬6 千元，伊
        則從繳給被上訴人之管理費扣抵等語（見原審卷第64頁
        至第65頁），即可認與事理相符，其於原審具結而後為
        此證述，證詞之可信度，又受偽證罪處罰之擔保，應可
        信為真實。是住戶林郁智與上訴人成立調解，僅由住戶
        林郁智賠償上訴人，尚不得據以認定糾紛之發生，非可
        歸責於上訴人。
      7.上訴人雖另指稱住戶林郁智搶奪其手錶，衝突之發生不
        可歸責於上訴人云云。然住戶林郁智涉嫌搶奪之刑事案
        件，業經臺灣臺北地方法院檢察署檢察官於97年11月28
        日以97年度偵字第25196 號不起訴處分書為不起訴處分
        ，嗣經上訴人再議，亦由臺灣高等法院檢察署檢察長於
        98年2 月18日以98年度上聲議字第1265號處分書駁回再
        議確定，此有前開處分書影本在卷可證（見原審卷第88
        頁至第90頁）。是上訴人指稱住戶林郁智搶奪，難認有
        據。而住戶林郁智縱曾於雙方發生肢體衝突時以強制力
        取得上訴人手錶，亦屬雙方肢體衝突後衍生之舉動，尚
        不能以之認定衝突發生及事後加劇，全不可歸責於上訴
        人，上訴人主張衝突發生不可歸責於己，自非可採。
    (3)上訴人違反工作規則情節重大：
      1.按所謂違反工作規則情節重大，得就勞工違規行為態樣
        、初次或累次、故意或過失、對僱主及所營事業所生之
        危險或損失、勞雇關係緊密程度、勞工到職時間久暫等
        為觀察衡量，並依據解僱最後手段原則，須勞工違反勞
        動契約或工作規則之具體事項，客觀上已難期待僱主採
        用解僱以外之懲處手段而繼續其僱傭關係，及考量僱主
        所為解僱與勞工違規行為在程度上是否相當。
      2.經查：
        上訴人違反工作規則，係由口角演變至肢體衝突，並
          造成雙方體傷，其行為具有暴力性，且非過失行為所
          致。
        被上訴人為保全業者，仁愛名廬為其客戶，被上訴人
          係向仁愛名廬管理委員會收取費用，提供保全服務，
          被上訴人所屬保全人員派駐仁愛名廬，直接與住戶接
          觸，提供服務，職責包括維護整體住戶安全，就此而
          言，上訴人之工作表現與被上訴人商業經營緊密相繫
          ，其與被上訴人間勞雇關係之從屬性，依前開契約相
          互連鎖，相當程度上，應可轉存於仁愛名廬住戶與上
          訴人之間。
        上訴人竟於值勤時，因住戶安全維護之要求，與之發
          生口角，進而暴發肢體衝突，對於勞雇關係之從屬性
          ，已發生相當程度之戕害，並有害被上訴人公司與客
          戶間之良性互動，此由仁愛名廬管理委員會曾於97年
          9 月30日發函指責被上訴人公司，並要求損害賠償5
          萬元亦可知悉。
        上訴人自97年1 月8 日起任職被上訴人，至97年7 月
          28日與住戶發生糾紛，僅6 個月有餘，應可排除被上
          訴人為免退休金或資遣費之支出，而藉故終止勞動契
          約之疑慮。
        綜合上情，本件兩造原勞雇關係緊密，上訴人違反工
          作規則，雖僅1 次，然其行為具有暴力性，對象為保
          全之住戶，相當程度戕害勞雇關係從屬性，且有害被
          上訴人與客戶間之良性互動，損害被上訴人利益，參
          酌勞動基準法第12條第1 項第2 款勞工對於雇主、雇
          主家屬、雇主代理人或其他共同工作之勞工實施暴行
          及故意損秏機器、工具、原料、產品，或其他雇主所
          有物品，致雇主受有損害者，雇主均可未經預告終止
          契約之規定意旨，應認客觀上已難期待被上訴人採用
          解僱以外之懲處手段而繼續兩造僱傭關係，並應認被
          上訴人所為解僱與上訴人違規行為在程度上相當，是
          上訴人違反工作規則已達情節重大之程度。
      (4)小結，被上訴人於97年7 月28日以上訴人值勤態度惡劣
        與住戶或幹部發生衝突，而以上訴人違反工作規則情節
        重大，終止兩造勞動契約，應符合解僱最後手段性原則
        ，被上訴人現場勤務紀律整飭要項05項雖有「大過1 次
        」或「開除革職」之選項，其選擇後者終止雙方勞動契
        約，應屬合法。
  (二)兩造勞動契約既已於97年7 月28日合法終止，則97年7 月29
    日至98年1 月9 日期間，兩造已無勞雇關係存在，上訴人依
    勞動契約之法律關係，請求被上訴人給付該期間之薪資，核
    無所據。上訴人亦無從又於98年1 月9 日依勞動基準法第14
    條第1 項第5 款、第6 款終止勞動契約，更無從據以援引同
    法第14條第4 項準用同法第17條，請求被上訴人給付資遣費
    。
六、綜上所述，兩造間勞動契約，因勞工即上訴人於97年7 月28
    日違反工作規則情節重大，經被上訴人於同日合法終止。上
    訴人已不得請求被上訴人給付終止後之97年7 月29日起至98
    年1 月9 日止之薪資。上訴人亦無從又於98年1 月9 日依勞
    動基準法第14條第1 項第5 款、第6 款終止契約，更無從據
    此依同法第14條第4 項準用同法第17條，請求被告給付資遣
    費。職是，上訴人起訴請求被上訴人給付前開薪資及資遣費
    合計16萬833 元及其遲延利息，即無所據。原審判決駁回上
    訴人之訴及假執行之聲請，核無違誤。上訴人猶執前詞，指
    摘原判決不當，求為廢棄，為無理由，應予駁回。
七、末查，被上訴人法定代理人為丙○○，有被上訴人公司變更
    登記表在卷可查，其已於原審委任訴訟代理人甲○○，而為
    相關之訴訟行為。原審判決誤將被上訴人法定代理人記載為
    李卿雲，依法應予更正。又本件事證已臻明確，兩造其餘訴
    訟資料及攻擊、防禦方法及爭執事項，核與結論之判斷，不
    生影響，爰不一一論列，均附此敘明。
據上論結，本件上訴為無理由，依民事訴訟法第436 條之1 第3
項、第449 條第1 項、第78條，判決如主文。
中    華    民    國    99    年    7     月    29    日
                  民事第二庭  審判長法  官  方彬彬
                                    法  官  馬傲霜
                                    法  官  周群翔
以上正本證明與原本無異。
本件判決不得上訴。
中    華    民    國    99    年    7     月    30    日
                                    書記官  游育慈

司法院資訊處製作；財團法人民間司法改革基金會備份。
